【裁判字號】    96,訴,3786
【裁判日期】    970124
【裁判案由】    不動產經紀業管理條例
【裁判全文】
臺北高等行政法院判決
                                     96年度訴字第03786號
                              .
原      告  甲○○○○○○○○.
被      告  宜蘭縣政府
代  表  人  乙○○（縣長）
訴訟代理人  丙○○
上列當事人間因不動產經紀業管理條例事件，原告不服內政部中
華民國96年2 月8 日台內訴字第0950195955號（案號：00000000
00）訴願決定，提起行政訴訟，本院判決如下：
    主  文
原告之訴駁回。
訴訟費用由原告負擔。
    事  實
一、事實概要：原告於宜蘭縣宜蘭市○○路○ 段793 號1 樓經營
    大潤發房屋仲介經紀業社，經被告所屬環境保護局（下稱環
    保局）於95年8 月26日下午3 時20分會同宜蘭縣警察局宜蘭
    分局進士派出所（下稱進士派出所）進行違規廣告物張貼取
    締稽查時，查獲其僱請不動產經紀營業員朱哲賢在同市○○
    路○ 段與嵐峰路1 段口，對外張貼未載明經紀業名稱之不動
    產銷售廣告（下稱系爭廣告）。被告因認原告違反不動產經
    紀業管理條例第21條第2 項規定，乃依同條例第29條第1 項
    第2 款規定，以95年10月25日府地籍字第0950133056號裁處
    違反不動產經紀業管理條例案件處分書（下稱原處分）處原
    告新臺幣（下同）6 萬元罰鍰，並自即日起完成改正。原告
    不服，提起訴願遭決定駁回，遂提起行政訴訟。
二、兩造聲明：（原告未於言詞辯論期日到庭，聲明及陳述依其
    起訴狀及準備程序期日所為陳述記載）
  (一)原告聲明：
    1.訴願決定及原處分均撤銷。
    2.訴訟費用由被告負擔。
  (二)被告聲明：
    1.駁回原告之訴。
    2.訴訟費用由原告負擔。
三、兩造之爭點：被告依不動產經紀業管理條例第29條第1 項第
                2 款規定處罰原告，是否違法？
  (一)原告主張之理由：
    1.原處分違反比例原則：
      (1)按不動產經紀業管理條例第21條其規範目的及立法意旨
        係在防止不肖業者刊登不實廣告或就尚未取得授權之房
        屋即進行銷售，避免致生消費者損害，註明經紀業名稱
        之要求則係使消費者得憑以查核，此觀之不動產經紀業
        管理條例第1 條「管理不動產經紀業，建立不動產交易
        秩序，保障交易者權益，促進不動產交易市場健全發展
        」即可知。
      (2)系爭廣告之內容與事實相符，亦係原告與委託人簽訂委
        託契約書後始刊登，且原告為合法設立登記營業之經紀
        業，該名承辦人員朱哲賢亦為持有合法證照之不動產經
        紀營業員，原告並無違反不動產交易秩序、損及交易者
        權益之行為，或妨礙不動產交易市場健全發展之舉。
      (3)被告自承因廢棄物清理法為行為法，被告所屬環保局於
        95年8 月26日稽核當場並未發現張貼廣告之行為人，無
        法依廢棄物清理法裁處，故依不動產經紀業管理條例裁
        處。惟查原告並無違反不動產交易秩序、損及交易者權
        益及妨礙不動產交易市場健全發展之舉，被告僅以原告
        未「註明經紀業名稱」為由，即依不動產經紀業管理條
        例裁處原告較高額度之罰鍰，顯係以不動產經紀業管理
        條例達廢棄物清理法「有效清除、處理廢棄物，改善環
        境衛生，維護國民健康」之目的。被告所採取之手段與
        目的之達成間並無關連，倘為達廢棄物清理管制之目的
        ，亦有廢棄物清理法可資規範，不應選擇處罰較重之不
        動產經紀業管理條例，被告所為顯違比例原則。
    2.原處分有違誠信原則及悖於人民之正當合理信賴：
      (1)不動產經紀業管理條例於公布施行後，迄今未註明經紀
        業名稱之相類案件皆以廢棄物清理法裁處，並無依不動
        產經紀業管理條例裁處者，縱經紀業者因未註明名稱確
        該當不動產經紀業管理條例第21條第2 項之規定，然被
        告多年來皆未以業者違反該條例為由裁罰，且張貼廣告
        行為亦與不動產經紀業之管理鮮有關聯。
      (2)原告遍查宜蘭縣宜蘭市市公所收費廣告欄，其上房仲廣
        告皆未見註明經紀業名稱，但亦未聽聞被告曾以違反不
        動產經紀業管理條例第21條規定第2 項為由裁處，顯見
        被告就不違反廢棄物清理法之仲介業者，並不依不動產
        經紀業管理條例裁處。
      (3)被告亦曾行文公告「凡於道路範圍內繫掛及釘定未經道
        路主管機關許可之廣告物為污染環境行為，違反者，依
        廢棄物清理法第50條處罰之。」被告既為宜蘭縣內廢棄
        物清理法及不動產經紀業管理條例之主管機關，其已為
        前揭公告，依明示其一排除其他之法理，原告自能合理
        信賴被告就此類違法張貼廣告行為將依廢棄物清理法處
        罰，而非不動產經紀業管理條例。
      (4)被告所屬環保局於95年8 月25日以環三字第0950017596
        號函知宜蘭縣不動產仲介業者，訂於95年8 月31日召開
        輔導不動產仲介業者合法運用廣告方式說明會，由該說
        明會議程表內容未見有提醒業者注意有遭依不動產經紀
        業管理條例規定處罰。另參該議程表所附新聞報導言及
        桃園縣內因有廣告公司違規累計達2 次後遭依不動產經
        紀業管理條例裁處，係前所未見，故特將該報導檢附予
        各不動產經紀業者參考，益證宜蘭縣內之不動產仲介業
        者並無遭以不動產經紀業管理條例裁處之預見，或僅惡
        性重大之業者方有遭被告所屬環保局移送被告所屬地政
        局裁處之可能。況原告係於遭被告取締後始收受此一函
        文，事前自無從預見。
      (5)被告如認有依不動產經紀業管理條例處罰之必要，應預
        為宣導，由被告所屬環保局95年8 月25日環三字第0950
        017596號函可知，被告亦認有宣導之必要。然原告乃在
        收受此一議程並召開會議前遭裁處，被告突改往例，顯
        違誠信原則，亦與原告長期以來之信賴不符。
    3.原告並無違反不動產經紀業管理條例之故意或過失：
      (1)不動產經紀業管理條例業公布施行迄今，未見相類張貼
        廣告（未註明經紀業名稱）之案件有依不動產經紀業管
        理條例裁處者。被告亦曾行文公告，此類張貼廣告行為
        將依廢棄物清理法第50條處罰。原告自能合理信賴被告
        將就此類違法張貼廣告行為將依廢棄物清理法處罰，而
        非依不動產經紀業管理條例，自無違反不動產經紀業管
        理條例第21條之故意或過失。
      (2)查系爭廣告並無不實之處，原告係為免因違反廢棄物清
        理法受罰，故未於廣告內將原告名稱註明，然經連絡後
        即能查證核實刊登廣告內容，主觀上無脫免房地廣告刊
        登事項責任之意圖，客觀上亦無違反不動產交易秩序或
        損及交易者權益之舉，自無有違不動產經紀業管理條例
        第21條第2 項之行為。
      (3)相同違法張貼廣告之行為，若張貼之業者為房仲業以外
        之人，被告將依廢棄物清理法第50條規定裁處；若係房
        仲業者，則改依不動產經紀業管理條例第21條第2 項規
        定裁處，相同之行為卻採相異之處罰，顯悖於公平原則
        。縱不動產經紀業管理條例於房仲業者有其相異之規範
        目的，然本件原告既無違反不動產經紀業管理條例第21
        條第2 項之故意或過失，被告依不動產經紀業管理條例
        裁處，無助行政目的之達成，且於未經事前宣導下，突
        改往例，顯違誠信原則，原告自得要求減輕或免除其處
        罰。
  (二)被告主張之理由：
    1.按「經紀業與委託人簽訂委託契約書後，方得刊登廣告及
      銷售。前項廣告及銷售內容，應與事實相符，並註明經紀
      業名稱。」「經紀業違反本條例者，依下列規定處罰之：
      ‧‧‧二、違反‧‧‧第21條第1 項、第2 項規定者，處
      新臺幣6 萬元以上30萬元以下罰鍰。」為不動產經紀業管
      理條例第21條第1 項、第2 項及第29條第1 項第2 款所明
      定。查被告所屬環保局於95年8 月26日下午15時20分會同
      進士派出所員警，進行違規廣告張貼取締稽查時，查獲原
      告所僱用之營業員朱哲賢在宜蘭縣宜蘭市○○路○ 段與嵐
      峰路1 段口對外張貼未載明經紀業名稱之不動產銷售廣告
      供不特定人查詢及進行相關銷售行為，朱哲賢在進士派出
      所員警製作調查筆錄中坦承「是我張貼的，這張廣告上售
      屋內容是我承辦的。」「我帶聯合稽查小組至宜蘭市○○
      路○ 段172 號看屋。」且有現場拍攝之照片影本附卷可稽
      。朱哲賢係原告所僱用，受其指揮監督，原告須對朱哲賢
      所為違法行為負責，被告依上揭條文規定，對其科處罰鍰
      ，洵無違誤。
    2.查不動產經紀業管理條例條例第21條之立法意旨，參照立
      法院88年1 月20日第88卷第6 期公報第816 頁揭示「明定
      房地產廣告應於委託契約書簽訂後始得刊登，並應註明仲
      介業名稱，以明房地產廣告刊登事項之責任」，其目的係
      使仲介業者之權利義務與責任更為明確及充分揭露服務業
      者之資訊，以保障消費者之權益及不動產交易市場之安定
      ，況依該條文之構成要件觀之，並不以致生消費者損害為
      要件。
    3.查信賴保護原則之適用要件應有：(一)信賴基礎；(二)信賴表
      現；(三)信賴表現與信賴基礎間須有直接因果關係；(四)信賴
      值得保護。又「有下列情形之一時，則無信賴保護原則之
      適用：‧‧‧‧三、純屬法規適用對象主觀之願望或期待
      而未有表現已生信賴之事實者。」為司法院釋字第525 號
      解釋之解釋理由書釋示在案。本件原告違法行為，事證明
      確，其訴稱「被告一改往例突以不動產經紀業管理條例處
      罰，實令原告措手不及，被告此舉非但有違誠信，亦與原
      告等不動產仲介業者之長期以來之信賴不符」云云，僅係
      其主觀之願望或期待，並無任何信賴基礎或信賴表現存在
      ，是無信賴保護原則之適用。
    4.原告領有不動產經紀人證書，自就規範不動產交易秩序之
      法令，知之甚詳，其明知不動產銷售廣告應註明經紀業名
      稱而未註明，且不動產經紀業管理條例第21條並不以行為
      人有脫免房地廣告刊登事項責任之主觀意圖為要件，是原
      告主張其無故意或過失，顯係辯詞，洵無可採。
    5.被告參酌相關取締之事證，認定原告違反不動產經紀業管
      理條例第21條第2 項規定之事證明確，依不動產經紀業管
      理條例第29條第1 項第2 款規定及被告93年1 月14日府地
      一字第0930005793號令頒布「宜蘭縣政府處理違反不動產
      經紀業管理條例統一裁罰基準」類別乙第8 種違規事件規
      定，初次查獲處6 萬元罰鍰，並限期改正，認事用法並無
      違誤。
    理  由
一、原告經合法通知無正當理由未於言詞辯論期日到場，核無行
    政訴訟法第218 條準用民事訴訟法第386 條所列各款情形，
    依被告之聲請，由其一造辯論而為判決，合先敘明。
二、按「經紀業與委託人簽訂委託契約書後，方得刊登廣告及銷
    售。前項廣告及銷售內容，應與事實相符，並註明經紀業名
    稱。廣告及銷售內容與事實不符者，應負損害賠償責任。」
    「經紀業違反本條例者，依下列規定處罰之：‧‧‧二、違
    反‧‧‧第21條第1 項、第2 項‧‧‧規定者，處新臺幣6
    萬元以上30萬元以下罰鍰。」為不動產經紀業管理條例第21
    條及第29條第1 項第2 款所明定。次按「違反行政法上義務
    之行為非出於故意或過失者，不予處罰。」「不得因不知法
    規而免除行政處罰責任。但按其情節，得減輕或免除其處罰
    。」為行政罰法第7 條第1 項及第8 條所明定。
三、原告於宜蘭縣宜蘭市○○路○ 段793 號1 樓經營大潤發房屋
    仲介經紀業社，經環保局於95年8 月26日下午3 時20分會同
    進士派出所進行違規廣告物張貼取締稽查時，查獲其僱請不
    動產經紀營業員朱哲賢在同市○○路○ 段與嵐峰路1 段口，
    對外張貼未載明經紀業名稱之不動產銷售廣告供不特定人查
    詢及進行相關銷售業行為之事實，有朱哲賢95年8 月26日調
    查筆錄及現場照片等件影本在原處分卷可稽，且為原告所不
    爭執，堪認為真實。是被告以原告刊登系爭廣告違規未註明
    經紀業名稱，據以科處6 萬元罰鍰，並自即日起完成改正，
    訴願決定予以維持，揆諸首開規定，並無不合。
四、原告雖主張張貼廣告未註明經紀業名稱向例皆依廢棄物清理
    法處罰，被告改依不動產經紀業管理條例處罰原告，有違誠
    信原則及比例原則，且原告合理信賴被告就此類違法張貼廣
    告行為將依廢棄物清理法處罰，自無違反不動產經紀業管理
    條例第21條之故意或過失云云。惟查國家法律既經公布施行
    ，國民即有遵行之義務，原告自稱從事不動產經紀業18年，
    對於不動產經紀業管理條例之規定知之甚詳（見本院卷40頁
    ），仍違規張貼未載明經紀業名稱之不動產銷售廣告，難謂
    無違反不動產經紀業管理條例第21條之故意過失。原告明知
    張貼廣告應載明經紀業名稱而違規，即無信賴保護可言，被
    告依法處罰，並以其初次被查獲，科處法定最低罰鍰6 萬元
    ，自未違反誠信原則及比例原則，此與是否依廢棄物清理法
    為處罰係屬二事，不能混為一談。
五、綜上所述，原告主張均無可採。從而原處分及訴願決定均無
    違誤，原告徒執前詞訴請撤銷，為無理由，應予駁回。
六、兩造其餘陳述於判決結果不生影響，無庸一一論列，併予敘
    明。
據上論結，本件原告之訴為無理由，依行政訴訟法第218條、第
98條第1項前段，民事訴訟法第385條第1項前段，判決如主文。
中    華    民    國    97    年     1    月   24     日
                     臺北高等行政法院第三庭
                               審判長法  官  姜  素  娥
                                     法  官  曹  瑞  卿
                                     法  官  楊  莉  莉
上為正本係照原本作成。
如不服本判決，應於送達後20日內，向本院提出上訴狀並表明上
訴理由，如於本判決宣示後送達前提起上訴者，應於判決送達後
20日內補提上訴理由書（須按他造人數附繕本）。
中    華    民    國    97    年     1    月   24     日
                                     書記官  林  俞  文


司法院資訊處製作；財團法人民間司法改革基金會備份。
